【裁判字號】    98,上訴,298
【裁判日期】    980526
【裁判案由】    誣告
【裁判全文】
臺灣高等法院高雄分院刑事判決         98年度上訴字第298號
上  訴  人  乙○○
即  被  告
                    現於臺灣高雄第二監獄
上列上訴人因誣告案件，不服臺灣高雄地方法院97年度訴字第14
39號中華民國98年1 月20日第一審判決（起訴案號：臺灣高雄地
方法院檢察署97年度偵字第15622 號），提起上訴，本院判決如
下：
    主  文
原判決撤銷。
乙○○意圖使他人受刑事處分，而向該管公務員誣告，累犯，處
有期徒刑捌月，減為有期徒刑肆月。
被訴誣告他人竊盜、妨害性自主部分均無罪。
     事 實
一、乙○○前因妨害公務案件，經原審法院以92年度易字第1884
    號判處有期徒刑5月確定，於民國94年1月17日易科罰金執行
    完畢，猶不知悔改；因其配偶丙○○（經原審法院於97年2
    月18日宣告為禁治產人）婚前與甲○○曾係男女朋友關係，
    雙方有財務糾紛，竟基於意圖使甲○○受刑事處分之犯意，
    明知甲○○並無於96年1 月22日，在高雄市○○區○○路25
    5 號3 樓，竊取丙○○所有之行動電話1 支（含SIM 卡1 張
    手機門號：0000000000號；手機序號000000000000000 號）
    ，並自96年1 月22日起至同年3 月5 日止，亦未以00000000
    00號行動電話撥打電話或傳送簡訊予丙○○之友人，散佈流
    言損害丙○○名譽，及盜用上開行動電話，致電信費用高達
    新臺幣（下同）3,168 元，竟於96年3 月6 日具狀虛構甲○○於上開時、地，以上開門號行動電話撥打電話或傳送簡訊
    予丙○○友人散佈流言而妨害丙○○名譽之情節，向臺灣高
    雄地方法院檢察署提起告訴，而向該管公務員誣告甲○○涉
    有刑法第310 條第1 項之誹謗罪。復於96年3 月13日具狀虛
    構甲○○於上開時、地，竊取丙○○所有上開行動電話並盜
    用之情節，向臺灣高雄地方法院檢察署檢察官提起告訴，而
    向該管公務員誣告甲○○涉有刑法第320 條第1 項之竊盜罪
    。竊盜部分嗣經該署檢察官偵查後於96年6 月8 日以96年度
    偵字第16535 號、第16536 號為不起訴處分，並經臺灣高等
    法院高雄分院檢察署於96年7 月17日以96年度上聲議字第91
    7 號駁回再議確定。誹謗部分亦經該署檢察官偵查後於96年
    12月5 日以96年度偵字第33961 、33962 號為不起訴處分。
二、案經甲○○訴請臺灣高雄地方法院檢察署檢察官偵查起訴。
    理  由
壹、有罪部分：
一、訊據上訴人即被告乙○○固不諱言於上開時、地，對告訴人
    甲○○提出竊盜、妨害名譽告訴等事實，惟矢口否認有何誣
    告之犯行，辯稱：我並沒有誣告之意圖，係因丙○○告訴我
    ，甲○○偷了她的手機，且甲○○確實有打電話給我說丙○○的男女關係複雜，才會對甲○○提出竊盜、妨害名譽告訴
    ，並無虛構事實而提出告訴云云。經查：
  (一)被告乙○○於96年3 月6 日具狀，以告訴人自96年1 月22日
    起至同年3 月5 日止，利用被告丙○○所有之0000000000號
    行動電話撥打電話或傳送簡訊予被告丙○○之友人，散佈流
    言損害丙○○名譽之情節，向臺灣高雄地方法院檢察署提起
    妨害名譽告訴之事實，又於96年3 月13日具狀，以告訴人甲○○於96年1 月22日，在高雄市○○區○○路255 號3 樓，
    竊取丙○○所有之行動電話1 支（含SIM 卡1 張手機門號：
    0000000000號；手機序號000000000000000 號），並自96年
    1 月22日起至同年3 月5 日止，盜用上開行動電，致電信費
    用高達3,168 元等情，向臺灣高雄地方法院檢察署提起竊盜
    罪告訴之事實，業經被告乙○○於本院審理中供承在卷，並
    有刑事告訴狀2 份可參（見臺灣高雄地方法院檢察署96年度
    他字1907號卷第1 至3 頁、96年度他字2156號卷第1 至4 頁
    ），是被告乙○○確實意圖告訴人受刑事妨害名譽、竊盜罪
    訴追，向該管公務員即檢察官提出告訴。而丙○○所有之上
    開行動電話，於96年1 月22日至同年3 月5 日間，均係由丙○○在使用，告訴人吳明鴻並未竊取該行動電話等情，業據
    被告於原審準備程序中所自承（見原審97審訴第2722號卷第
    82頁背面），是被告乙○○此部分之告訴，顯與事實相左，
    堪以認定。
  (二)被告乙○○於原審供稱：丙○○於馬公國小時就已智能不足
    ，澎湖地方法院85年易字第56號判決亦認定丙○○智能不足
    ，所以丙○○所述不清楚，我才會誤認告訴人偷手機等語（
    見原審卷(一)第156 頁），顯然被告乙○○對丙○○智能不足
    ，精神狀況與常人有異甚為清楚，且被告乙○○於96年7 月
    間檢附丙○○診斷證明等資料，請求檢察官聲請法院對丙○○宣告禁治產，有聲請書乙份可憑而悉（見原審法院96年度
    禁字第264 號卷第3 頁聲請書），則被告乙○○縱因丙○○
    之告知，對告訴人是否竊取行動電話有所疑異，亦當加以確
    認，方能明瞭被告丙○○所述是否真實，而其確認方法諸如
    向告訴人詢問，或先行調閱丙○○通聯紀錄，查明上開行動
    電話是否確實遭丙○○以外之他人使用，均無任何難處，此
    亦可由被告乙○○於原審準備程序進行中供承：後來查出來
    行動電話係被告丙○○在使用等語甚明（見原審97審訴2722
    號卷第82頁背面），被告乙○○捨此不為，在未經任何查證
    下，僅依精神狀況有異之丙○○陳述，即具狀告訴人涉犯竊
    盜罪，其明知告訴內容應與事實相左，要無疑義。
  (三)又告訴人甲○○雖曾於96年1 月25日、28日及31日雖多次以
    自己之行動電話簡訊與丙○○之母親及胞姊連繫，惟內容均
    係懇切詢問丙○○之行蹤，有簡訊翻拍相片4 張附卷足憑（
    見原審卷第37頁、38頁），告訴人顯無被告乙○○所指之誹
    謗犯行，是被告乙○○此部分之告訴，顯與事實相左，亦堪
    認定。
  (四)綜上所述，被告乙○○並未向丙○○親友查證，且明知丙○○為智能不足且有精神障礙人士，所述難以遽信，仍未加查
    證，僅依丙○○之陳述，率而對告訴人甲○○提出妨害名譽
    、竊盜罪之告訴，其誣告意圖甚明，是被告意圖使告訴人受
    刑事妨害名譽、竊盜罪之訴追，而以不實之事實為告訴，堪
    以認定。
二、核被告乙○○所為，均係犯刑法第169 條第1 項之誣告罪，
    其誣告甲○○盜打丙○○之行動電話，並散佈流言損害丙○○之名譽，雖先後2 次提出告訴，然告訴之內容為裁判上一
    罪，刑罰權單一，侵害一個審判權，應僅論以一誣告罪。又
    被告乙○○前因妨害公務案件，經原審法院以92年度易字第
    1884號判處有期徒刑5 月確定，於94年1 月17日易科罰金執
    行完畢，有臺灣高等法院被告全國前案紀錄表乙份在卷可稽
    ，其受有期徒刑執行完畢後，5 年以內故意再犯本件有期徒
    刑以上之罪，為累犯，應依刑法第47條第1 項之規定加重其
    刑。
三、原審就上開被訴部分，予以論罪科刑，固非無見；惟查被告
    乙○○誣告甲○○盜打丙○○之行動電話，並散佈流言損害
    丙○○之名譽，雖先後2 次提出告訴，然告訴之內容為裁判
    上一罪，刑罰權單一，侵害一個審判權，應僅論以一誣告罪
    ，已如前述，原審認被告犯2 次誣告行為罪，犯意個別，行
    為互殊，應分論併罰，尚有未恰；被告乙○○上訴意旨，仍
    執陳詞，否認犯罪，指摘原判決此部分不當，雖無理由，惟
    原判決既有上開可議，仍應由本院將原判決予以撤銷改判；
    審酌被告乙○○僅因其配偶丙○○與告訴人間有財務糾紛，
    屢屢為不實申告，除危害國家刑罰追訴權之正當、正確行使
    ，並使告訴人有遭受不當追訴、審判之虞，所為實有不該，
    且犯後否認犯行，飾詞狡辯，並衡量其犯罪動機、目的、犯
    罪之手段、生活狀況、品行、智識程度等一切情狀，量處有
    期徒刑8 月；又以本件被告乙○○犯罪時間，在96年4 月24
    日以前，合於中華民國96年罪犯減刑條例所定減刑條件，應
    依該條例第2 條第1 項第3 款規定減其宣告刑二分之一為期
    徒刑4 月。
貳、無罪部分：
一、公訴意旨另以；
  (一)被告乙○○明知甲○○於96年2月14日下午1時30分許，向高
    雄市政府警察局鼓山分局龍華派出所（下稱龍華派出所）報
    案其位於高雄市○○區○○路255號3樓之住處遭竊，並未指
    訴行為人係丙○○，竟於96年2 月14日具狀虛構甲○○於上
    開報案中指訴竊盜行為人係丙○○，並要求丙○○於告訴人
    欄簽名蓋章並出具委託書由其擔任告訴代理人後（丙○○部
    分經原審為無罪之諭知確定），向臺灣高雄地方法院檢察署
    檢察官提起告訴，而向該管公務員誣告甲○○涉有刑法第16
    9 條第1 項之誣告罪。嗣經該署檢察官偵查後於96年7 月3
    日以96年度偵字第18750 號為不起訴處分，並經臺灣高等法
    院高雄分院檢察署於96年9 月10日以96年度上聲議字第1170
    號駁回再議確定。
  (二)被告乙○○明知甲○○自87年8月10日至同年9月22日止，在
    澎湖馬公海軍基地實施中繼維修工程時，固與丙○○多次發
    生性行為，惟當時丙○○已滿16歲，竟於96年3 月22日及同
    年月29日分別具狀虛構甲○○於上開時地對於14歲以上未滿
    16 歲 女子為性交之情節，向國防部南部地方軍事法院檢察
    署檢察官及該署澎湖檢察官辦公室提出告訴，而向該管公務
    員誣告甲○○涉有陸海空軍刑法第76條第1 項第7 款、刑法
    第22 7條第3 項之妨害性自主罪。嗣經該署檢察官偵查後於
    96年6 月28日以96年度偵字第241 號為不起訴處分確定。
  (三)因認被告乙○○此部分亦涉犯刑法第169條第1項之誣告罪嫌
    云云。
二、按犯罪事實應依證據認定之，無證據不得認定犯罪事實，又
    不能證明被告犯罪或其行為不罰者，應諭知無罪之判決，刑
    事訴訟法第154條第2項、第301第1項分別定有明文；而認定
    犯罪事實所憑之證據，雖不以直接證據為限，間接證據亦包
    括在內；然無論係直接或間接證據，其為訴訟上之證明，須
    於通常一般之人均不致有所懷疑，而得確信其為真實之程度
    者，始得據為有罪之認定，倘其證明尚未達到此一程度，而
    有合理性之懷疑存在時，即難為有罪之認定。再者，告訴人
    之告訴係以使被告受刑事訴追為目的，是其陳述是否與事實
    相符，仍應調查其他證據以資審認（最高法院52年台上字第
    1300號、76年度台上字第4986號判例意旨參照）。又告訴人
    所訴事實，不能證明其係實在，對於被訴人為不起訴處分確
    定者，是否構成誣告罪，尚應就其有無虛構誣告之故意以為
    斷，並非當然可以誣告罪相繩（最高法院59年度台上字第58
    1 號判例意旨參照）。而誣告罪之構成要件，首須意圖他人
    受刑事或懲戒處分，次須向該管公務員誣告。稱誣告即虛構
    事實進而申告他人犯罪而言，所謂虛構事實，係指明知無此
    事實而故意捏造者而言，如若出於誤信、誤解、誤認或懷疑
    有此事實，或對於其事實張大其詞，或資為其訟爭上之攻擊
    或防禦方法，或其目的在求判明是非曲直者，固均不得謂屬
    於誣告，即其所申告之事實，並非完全出於憑空捏造或尚全
    然無因，只以所訴事實，不能積極證明為虛偽或因證據不充
    分，致被誣人不受追訴處罰者，仍不得謂成立誣告罪（最高
    法院43年度台上字第251 號判例意旨、83年度台上字第1959
    號判決意旨參照）。
三、本件公訴人認被告乙○○涉有上開誣告犯行，無非係以證人
    即龍華派出所副所長戊○○、警員丁○○之證述，並有龍華
    派出所受理各類案件紀錄表、報案三聯單、警詢筆錄、刑事
    告訴狀及委託書等在卷可稽，為主要論據；經訊據被告乙○○固不諱言於上開時、地，對告訴人甲○○提出誣告及妨害
    性自主告訴等事實，惟矢口否認有何誣告之犯行，辯稱：就
    上開(一)部分，係因龍華派出所副所長打電話告知告訴人甲○○向派出所報案丙○○行竊，所以才會提出誣告告訴；上開
    (二)部分係因告訴人確實有與丙○○發生性關係，才會提出妨
    害性自主告訴，並非虛構事實而提出告訴等語。經查：
  (一)就被告乙○○提出誣告告訴之部分：
  被告乙○○於96年2 月14日具狀以告訴人於同日向龍華派出
    所報案住處失竊時，指訴竊盜行為人係丙○○等情，並要求
    丙○○於告訴人欄簽名蓋章並出具委託書由其擔任告訴代理
    人，向臺灣高雄地方法院檢察署提起誣告告訴之事實，業經
    被告乙○○供承在卷，並有刑事告訴狀及委託書各乙份可參
    （見臺灣高雄地方法院檢察署96年度他1621號卷第1 至4 頁
    ）；而告訴人於96年2 月14日前往龍華派出所，申告其在高
    雄市○○區○○路255 號3 樓住處遭竊時，僅針對失竊之時
    間、地點、物品等事項為陳述，並未提及任何涉案嫌疑人，
    亦未指認係丙○○所為等情，業據證人即龍華派出所警員丁○○於檢察事務官詢問中證稱：96年2 月14日甲○○來龍華
    派出所報案，是我受理的，甲○○說住宅遭竊，沒有指名是
    何人竊取等語（見96他1812號卷第45頁）；證人即龍華派出
    所副所長戊○○於檢察事務官偵訊中證稱：96年2 月14日是
    甲○○、他母親、隊部輔導長來龍華派出所報案，是由丁○○受理的，當時我也在場，甲○○說他住宅遭竊，沒有指名
    是何人竊取等語（見96他1812號卷第44頁），甚為明確，並
    有龍華派出所受理各類案件紀錄表、報案三聯單、警詢筆錄
    等在卷可稽（見96他1812號卷第47頁至第54頁），此部分事
    實固堪認定。
  惟據證人洪河川於原審結證稱：「丙○○有接獲龍華派出所
    自稱副所長的電話而轉交給我聽」「96年2 月14日吃飯時，
    有接到一通電話，但我沒有聽。我交給乙○○。乙○○說是
    警察，我並沒有聽，而是聽乙○○轉告我說是打電話的是警
    察」等語（見原審卷(一)第153 至154 頁），已證述96年2 月
    14日案發當天，丙○○有接獲自稱龍華派出所副所長的電話
    ；證人丙○○於97年4 月21日檢察事務官訊問時亦證稱：「
    （提示96他1621號刑事告訴狀、刑事委任狀）這上面的簽名
    是我簽的。我知道簽這二份文件是要對甲○○提出告訴，當
    時警察有打給我說甲○○在他那邊要我一同去作筆錄」「之
    所以要對甲○○提出這件誣告告訴，是因為他告我」等語，
    顯見本件案發當日，丙○○確有接獲自稱警察者之電話，並
    認告訴人甲○○要告其竊盜；且高雄市○○區○○路255 號
    3 樓當時係甲○○與丙○○同居之住處，告訴人甲○○於服
    役休假返家發現家中遭竊，且丙○○不告而別，而向警局申
    報失竊時，雖未申告何人涉嫌，證人即警員丁○○、戊○○
    亦應有查詢丙○○之必要，故證人洪河川、丙○○上開所證
    ，應屬可信，至證人戊○○於97年4 月7 日檢察事務官訊問
    時證稱：「我沒有印象有沒有打電話給施丙○○或乙○○，
    但警詢筆錄中沒有提到是誰竊取東西，所以應該是沒有打電
    話」等語、證人丁○○於同日檢察事務官詢問中證稱：受理
    報案之後沒有撥打電話給丙○○或乙○○，我直接將案子送
    出去。且當時我也在副所長旁邊，沒有看到副所長打電話給
    乙○○等語（以上見96他字1812號卷第44至45頁），既與前
    述論證不符，且証人戊○○証詞亦不肯定，顯難採信。
  本件案發當日，被告乙○○及丙○○既有接獲自稱警察者之
    電話，並認告訴人甲○○要告丙○○竊盜，則被告乙○○提
    起本件誣告之告訴，顯非明知無此事實而故意捏造，而係出
    於誤信、誤解、誤認或懷疑有此事實，自難該當於誣告罪之
    構成要件。
  (二)就被告乙○○提出妨害性自主罪告訴部分：
  被告乙○○於96年3 月22日及同年月29日分別具狀，以告訴
    人甲○○自87年8 月10日至同年9 月22日止，在澎湖馬公海
    軍基地實施中繼維修工程時，與未滿16歲之丙○○多次發生
    性行為等情，向國防部南部地方軍事法院檢察署及該署澎湖
    檢察官辦公室提出妨害性自主罪告訴之事實，業經被告乙○○供承在卷，並有國防部南部地方軍事法院檢察署檢察官不
    起訴處分書乙份在卷可參（見臺灣高雄地方法院檢察署97年
    度他1812號卷第12頁、第13頁）；又丙○○係71年4 月24日
    生，有其年籍資料在卷可參，於被告乙○○所稱告訴人為妨
    害性自主犯行之87年8 月10日時業已年滿16歲，此部分事實
    固堪認定。
  惟告訴人甲○○於本院審理時證稱：確實有於87年間在澎湖
    綠的飯店與丙○○發生性關係等語，而被告乙○○提起上開
    妨害性自主之告訴時間為96年3月間，距離87年間已約9年，
    丙○○87年間案發當時是否未滿16歲，被告乙○○顯未詳加
    計算，然由其告訴狀所載，檢察官應可計算丙○○與告訴人
    甲○○發生性行為時，是否年滿16歲，對甲○○而言顯難謂
    有無端遭受刑事追訴之虞，則被告乙○○提起本件妨害性自
    主之告訴，顯非明知無此事實而故意捏造，而係出於誤信、
    誤解、誤認或懷疑有此事實，自亦難該當於誣告罪之構成要
    件。
  (三)綜上所述，被告乙○○明提起上開誣告、妨害性自主之告訴
    ，既非明知無此事實而故意捏造，而係出於誤信、誤解、誤
    認或懷疑有此事實，自難該當於誣告罪之構成要件，要屬不
    能證明被告此部分犯罪。
四、原審未為詳察，遽對被告乙○○上開被訴部分為科刑之判決
    ，尚有未當，被告乙○○上訴意旨，執此指摘原判決此部分
    不當，為有理由，應由本院將原判決關於96年2 月14日及96
    年3 月22日、29日誣告甲○○部分，均予撤銷改判，另為被
    告乙○○上開被訴部分無罪之諭知。
據上論斷，應依刑事訴訟法第369條第1項前段、第364條、第299
條1項前段、第301條第1項，刑法第169條第1項、第47條第1項、
中華民國96年罪犯減刑條例第2條第1項第3款、第7條，判決如主
文。
本案經檢察官彭南雄到庭執行職務。
中    華    民    國    98    年    5    月  26    日
                  刑事第三庭    審判長法  官  周賢銳
                                      法  官  施柏宏
                                      法  官  黃憲文
以上正本證明與原本無異。
如不服本判決應於收受本判決後10日內向本院提出上訴書狀，並
應敘述具體理由，如未敘述上訴理由者，應於上訴期間屆滿後20
日內補提理由書狀於本院（均須按他造當事人之人數附繕本）「
切勿逕送上級法院」。
中    華    民    國    98    年    5    月  26    日
                                      書記官  施耀程
附錄本件判決論罪科刑法條：
刑法第169條
意圖他人受刑事或懲戒處分，向該管公務員誣告者，處7 年以下
有期徒刑。
意圖他人受刑事或懲戒處分，而偽造、變造證據，或使用偽造、
變造之證據者，亦同。


司法院資訊處製作；財團法人民間司法改革基金會備份。
